臺灣臺中地方法院刑事判決　　　　　　　　　　　　　九十二年度訴字第八二二號
　　公　訴　人　臺灣臺中地方法院檢察署檢察官
　　被　　　告　甲○○
右列被告因違反稅捐稽徵法等案件，經檢察官提起公訴（九十二年度偵字第五○三二
號），本院判決如左：
    主  文
甲○○連續行使偽造私文書，足以生損害於他人，處有期徒刑肆月，如易科罰金，以
佰元折算壹日；梓凱工程有限公司八十四年度及八十五年度薪資印領清冊上偽造之
「戊○○」印文共貳枚及偽造之「戊○○」印章壹枚，均沒收。又納稅義務人以不正
當方法逃漏稅捐，處有期徒刑月，如易科罰金，以佰元折算壹日。應執行有期徒
刑伍月，如易科罰金，以佰元折算壹日；梓凱工程有限公司八十四年度及八十五年
度薪資印資清冊上偽造之「戊○○」印文共貳枚及偽造之「戊○○」印章壹枚，均沒
收。
    事  實
一、甲○○係址設臺中市西屯區○○○○街四一號六樓「梓凱工程有限公司」（下稱
    梓凱公司）之董事，為公司法第八條第一項規定之公司負責人，亦為商業會計法
    所規定之商業負責人。其明知營利事業所得稅納稅義務人梓凱公司，於民國八十
    四、八十五年間並未僱用戊○○工作及支薪，竟基於行使偽造私文書、業務上登
    載不實文書、填製不實會計憑證之概括犯意，及為營利事業所得稅納稅義務人「
    梓凱公司」逃漏稅捐之犯意，先委由不知情之成年刻印業者偽造戊○○之印章一
    枚，又於八十五年三月間某日及八十六年三月間某日，利用不知情之梓凱公司成
    年會計員工林月琴，在上址梓凱公司內，分別將戊○○於八十四、八十五年間在
    梓凱公司工作所支領薪資三十六萬九千元及七十二萬元等不實事項，連續填載於
    業務上所職掌之員工薪資印領清冊內，作為八十四、八十五年度戊○○在梓凱公
    司之領薪會計憑證，並連續蓋用前開偽刻之戊○○印章於員工薪資印領清冊上，
    而偽造具有收據性質之私文書。甲○○復持戊○○國民身分證影本及上開員工薪
    資印領清冊等資料，到臺中市○○路三三二號二樓「丁○○會計事務所」，利用
    不知情之會計人員丁○○，將前揭戊○○向梓凱公司支薪之不實事項，以電腦網
    路上傳至財政部臺灣省中區國稅局臺中市分局，而連續據以行使；財政部臺灣省
    中區國稅局臺中市分局及財政部臺灣省中區國稅局黎明稽徵所則依此資料連續製
    作戊○○八十四、八十五年度「各類所得扣繳暨免扣繳憑單」，並依此資料計算
    梓凱公司之營利事業所得稅；甲○○因而使納稅義務人梓凱公司營業成本增加，
    營利所得減少，以此不當方法逃漏八十四、八十五年度營利事業所得稅九萬二千
    二百五十元、十八萬元，足生損害於戊○○稅務管理及稅捐稽徵機關課稅之正確
    性。
二、案經戊○○訴由臺灣臺中地方法院檢察署檢察官偵查起訴。
    理  由
一、按被告以外之人於審判外之言詞或書面陳述，除法律有規者外，不得作為證據；
    又被告以外之人於偵查中向檢察官所為之陳述，除顯有不可信之情況者外，得為
    證據，刑事訴訟法第一百五十九條第一項及第一百五十九條之一第二項分別定有
    明文。查告訴人戊○○於偵查中向檢察官所為之陳述，被告並未主張有何不適當
    之處，且本院審酌該偵查筆錄作成時之情況，並無顯有不可信之情況，則依刑事
    訴訟法第一百五十九條之一第二項之規定，為傳聞法則之例外，有證據能力，本
    院自得引為判決參考之依據，合先敘明。
二、訊據被告甲○○固坦承有於右揭時、地，持告訴人戊○○之國民身分證影本及蓋
    有告訴人印文之薪資印領清冊，委由證人丁○○申報商業營利事業所得稅等情不
    諱，核與證人丁○○於本院審理時證述之情節相符，自堪信為事實，惟被告矢口
    否認有何違反稅捐稽徵法及行使業務上登載不實文書之犯行，辯稱：告訴人之國
    民身分影本是工地工頭乙○○交付的，伊不知告訴人未在工地工作云云。然查，
    被告迄於本案審理近八個月後，方提出工頭乙○○之年籍資料，主張係乙○○交
    付告訴人之國民身分證影本及印章，然經本院依職權查詢法務部戶役政連結作業
    系統，乙○○已於八十七年一月二十九日死亡，而無法查證，則被告所辯是否實
    在，已非無疑；而告訴人八十四年間係在中華日健公司及大友保險經紀人公司工
    作，而告訴人八十五年間因未達申報所得稅底限，並未申報八十五年度綜合所得
    稅等情，業據告訴人於偵查中陳述明確（參見臺灣臺中地方法院檢察署九十一年
    度發查字第三八八八號偵查卷宗第十七頁），並有有財政部臺灣省中區國稅局綜
    合所得稅核定通知書一紙在卷可稽（參見臺灣臺中地方法院檢察署九十一年度發
    查字第三八八八號偵查卷宗第十二、十五頁），足見告訴人未在被告工地工作之
    情；又被告於本院審理時供稱：伊給承包商的價錢固定，工人是他們自己去找，
    他們再呈報薪資資料給伊等語（參見本院刑事卷宗九十二年十二月二十三日審判
    筆錄第七頁），然若真係以被告所述方式計算工資，則承包商所能得到之工程款
    於訂約時即確定，無論報再多工人人數也只能領取固定工程款，無法再以虛報工
    人方式冒領薪資，既無利可圖，承包商又怎會提供未在工地工作之告訴人身分證
    影本及印章給被告，是被告辯稱係工地工頭乙○○交付云云，顯非可採；且被告
    係虛偽申報告訴人薪資之唯一得利人，他人又何須甘冒刑責提供不實資料供被告
    報稅？足徵被告以虛報薪資之方式逃漏商業營利事業所得稅等情甚明。又梓凱公
    司虛報戊○○薪資，藉以逃漏八十四、八十五年度營利事業所得稅共計二十七萬
    二千二百五十元，業經財政部臺灣省中區國稅局黎明稽徵所九十二年六月三十日
    中區國稅黎明一字第○九二○○二八八八八號函中核計明確，此外，復有虛報薪
    資檢舉書、財政部臺灣省中區國稅局黎明稽徵所九十二年四月四日中區國稅黎明
    一第○九二○○一三八一八號函附之八十五年度戊○○各類所得扣繳暨免扣繳憑
    單一紙、財政部臺灣省中區國稅局臺中市分局九十二年四月二十八日中區國稅中
    市一第○九二○○二三三三八號函附之八十四年度戊○○各類所得扣繳暨免扣繳
    憑單一紙，本案事證明確，被告犯行洵堪認定，應依法論科。
三、按商業會計法之商業會計憑證，分為原始憑證及記帳憑證，所謂原始憑證，係指
    證明事項之經過，而為造具記帳憑證所根據之憑證，而記帳憑證則係指證明處理
    會計事項人員之責任而為記帳所根據之憑證而言，此觀諸商業會計法第十五條之
    規定自明，且薪資支出之原始憑證，為收據或簽收之名冊，營利事業所得稅查核
    準則第七十一條第十一款亦有規定，是應認薪資印領清冊係商業會計法所規定之
    商業會計憑證。又按薪資印領清冊如由薪資發放單位（如機關、公司行號或個人
    等）製作，經領款人員於其上簽章，用以證明該薪資業經其領取之文件，即具有
    收據之性質，因之，領款人員在薪資印領清冊上簽章之行為，係用以表示其已經
    領取該項薪資之意思，即具有以其名義表達上開意思之私文書性質（最高法院九
    十二年臺上字第三八四六號判決意旨參照）。復按營利事業填報「各類所得扣繳
    暨免扣繳憑單」，乃附隨其業務而製作，為業務上所掌文書，此種扣繳憑單內容
    如有不實，而足生損害於公眾及他人，即係犯業務上登載不實文書之罪名（最高
    法院七十年九月二十一日第九次刑事庭會議決議參照）。查被告甲○○為梓凱公
    司之董事，係公司法第八條第一項規定之公司負責人，亦為商業會計法所規定之
    商業負責人，其以行使記載不實之薪資印領清冊及行使登載不實之各類所得扣繳
    暨免扣繳憑單逃漏稅捐，核其所為，係犯刑法第二百十六條、第二百十條之行使
    偽造私文書罪，同法第二百十六條、第二百十五條之行使業務上登載不實文書罪
    ，及違反商業會計法第七十一條第一款之商業負責人以明知為不實之事項，而填
    製會計憑證罪、稅捐稽徵法第四十七條第一款、第四十一條之以不正當方法逃漏
    稅捐罪。商業會計法第七十一條第一款商業負責人以明知為不實之事項而填製會
    計憑證罪為刑法第二百十五條業務上登載不實罪之特別處罰規定，依法條競合關
    係，應優先適用商業會計法第七十一條第一款規定處斷，故關於被告製作不實之
    薪資印領清冊部分，應論以特別法之商業會計法第七十一條第一款商業負責人以
    明知為不實之事項而填製會計憑證罪，而不論以刑法第二百十五條業務上登載不
    實罪。被告利用不知情之成年刻印業者偽造戊○○印章，及明知不實事項而利用
    不知情之會計人員林月琴製作員工薪資印領清冊，又利用不知情之證人丁○○持
    以行使上開員工薪資印領清冊，復利用不知情財政部臺灣省中區國稅局黎明稽徵
    所及財政部臺灣省中區國稅局臺中市分局製作各類所得扣繳暨免扣繳憑單，均為
    間接正犯。被告偽造印章、印文，係其偽造私文書之部分行為，不另論罪，又被
    告偽造後持以行使，偽造私文書之低度行為應為行使偽造私文書之高度行為所吸
    收，亦不另論處。又被告所犯偽造私文書罪與商業負責人以明知為不實之事項而
    填製會計憑證罪，係一個行為而為之，應依想像競合犯之規定，從較重之偽造私
    文書罪處斷。被告於登載不實事項於業務上之文書後持以行使，登載不實之行為
    為高度之行使行為所吸收，不另論罪。又被告先後二次分別行使偽造私文書及行
    使業務上登載不實文書之犯行，均時間緊接，手法相同，觸犯構成要件相同之罪
    名，顯係基於概括犯意反覆為之，均為連續犯，應依刑法第五十六條之規定，論
    以連續行使偽造私文書罪及連續行使業務上登載不實文書罪，並均依法加重其刑
    ，公訴人此部分漏未論以連續犯，尚有未洽。被告所犯連續行使偽造私文書及連
    續行使業務上登載不實文書罪二罪間，有方法目的之牽連犯關係，依刑法第五十
    五條之規定，從一重論以連續行使偽造私文書罪。被告所犯行使偽造私文書及商
    業負責人以明知為不實之事項而填製會計憑證罪之犯行，雖未據公訴人起訴，惟
    查被告此部分二犯行間有想像競合關係，且與已起訴之行使業務上登載不實文書
    罪間，有牽連犯之裁判上一罪關係，已如前述，為起訴效力所及，本院自得併予
    審理。又按稅捐稽徵法第四十七條第一款之規定，係將納稅義務人公司之責任，
    基於刑事政策之考慮，於其應處徒刑範圍，轉嫁於公司之負責人，故於此情形受
    罰之公司負責人，乃屬「代罰」，其既非逃漏稅捐之納稅義務人，當無所謂基於
    概括犯意逃漏稅捐，是公司以不正當方法逃漏稅捐，無成立連續犯之可能，亦無
    所謂與他人有逃漏稅捐之犯意聯絡與行為分擔（最高法院八十一年五月十九日八
    十一年度第三次刑事庭會議決議(四)參照），公訴人認被告二次以登載不實之各類
    所得扣繳暨免扣繳憑單逃漏稅捐，為連續犯，亦有未洽，特以敘明。復按刑法第
    五十五條之牽連犯，必須二個以上之行為有方法與結果之關係，始足構成，亦即
    必須以犯一罪之方法行為犯他罪，或以犯一罪之結果行為犯他罪，方得成立牽連
    關係，公司負責人既非逃漏稅捐之納稅義務人，僅係代罰而已，公司以不正當方
    法逃漏稅捐，縱由該公司負責人或其他有權代表公司之自然人代表公司為之，究
    非屬於公司負責人本身之犯罪行為，自與該公司負責人之其他犯罪行為間，無方
    法結果之牽連關係可言（最高法院八十七年度臺上字第一九七四號、八十六年度
    臺上字第三九九一號判決參照），故被告所犯行使偽造私文書及以不正當方法逃
    漏稅捐二罪間，應予分論併罰，公訴人認有牽連犯之裁判上一罪關係，尚有誤會
    ，併予敘明。爰審酌被告為梓凱公司之負責人，竟不依法繳納稅捐，而思以虛報
    支出之不正當方式，逃漏稅捐，減少國家稅收，損害告訴人之權益，暨其犯罪動
    機、目的尚屬單純，手段亦稱平和，逃漏之稅額為二十七萬二千二百五十元，所
    得利益雖非龐大，卻已妨害稅捐機關對稅捐稽徵之正確性，及犯後未見悔意，態
    度欠佳等一切情狀，量處如主文所示之刑，並諭知易科罰金之折算標準。
四、按被告行為後，刑法第四十一條業於九十年一月十日修正公布，同年月十二日生
    效，修正後刑法第四十一條第一項前段規定「犯最重本刑為五年以下有期徒刑以
    下之刑之罪，而受六個月以下有期徒刑或拘役之宣告，因身體、教育、職業、家
    庭之關係或其他正當事由，執行顯有困難者，得以一元以上三元以下折算一日，
    易科罰金。」，與修正前刑法第四十一條規定「犯最重本刑為三年以下有期徒刑
    以下之刑之罪，而受六個月以下有期徒刑或拘役之宣告，因身體、教育、職業、
    家庭之關係，執行顯有困難者，得以一元以上三元以下折算一日，易科罰金。」
    不同。比較新舊法結果，以新法較有利於行為人，故依刑法第二條第一項前段規
    定，應適用裁判時之法律即修正後刑法第四十一條第一項前段之規定，併此敘明
    。
五、按上訴人用以詐欺取財之偽造、變造等書類，既已交付於被害人收受，則該物非
    屬上訴人所有，除偽造書類上偽造之印文、署押，應依刑法第二百十九條予以沒
    收外，依同法第三十八條第三項之規定，即不得再對各該書類諭知沒收（最高法
    院四十三年臺上字第七四七號判例意旨參照）。查上開薪資印領清冊及扣繳憑單
    已送交丁○○會計事務所及財政部臺灣省中區國稅局臺中市分局、財政部臺灣省
    中區國稅局黎明稽徵所收受，已非被告所有，依刑法第三十八條第三項之規定，
    爰不另為沒收之諭知，惟前開薪資印領清冊偽造之「戊○○」之印文二枚及偽造
    之「戊○○」印章一枚，雖未扣案，無證據據明業已滅失，均應依刑法第二百十
    九條之規定予以宣告沒收。。
據上論斷，應依刑事訴訟法第二百九十九條第一項前段，稅捐稽徵法第四十一條、第
四十七條第一款，商業會計法第七十一條第一款，刑法第十一條前段、第二條第一項
前段、第五十六條、第二百十六條、第二百十條、第二百十五條、第二百十九條、修
正後刑法第四十一條第一項前段、第五十五條、第五十一條第五款，罰金罰鍰提高標
準條例第一條前段、第二條，判決如主文。
本案經檢察官丙○○到庭執行職務
中      華      民      國      九十三    年      一    月      十三    日
                                臺灣臺中地方法院刑事第三庭
                                    審判長法  官 劉錫賢
                                          法  官 黃松竹
                                          法  官 黃裕仁
右正本證明與原本無異。
如不服本判決，應於判決送達後十日內向本院提出上訴狀，上訴於臺灣高等法院臺中
分院( 須附繕本 )。
                              書記官
中      華      民      國      九十三    年      一    月      十三    日
附錄論罪科刑法條
刑法第二百一十條
偽造、變造私文書，足以生損害於公眾或他人者，處五年以下有期徒刑。
刑法第二百十五條
從事業務之人，明知為不實之事項，而登載於其業務上作成之文書，足以生損害於公
眾或他人者，處三年以下有期徒刑、拘役或五百元以下罰金。
刑法第二百十六條
行使第二百十條至第二百十五條之文書者，依偽造、變造文書或登載不實事項或使登
載不實事項之規定處斷。
稅捐稽徵法第四十一條
納稅義務人以詐術或其他不正當方法逃漏稅捐者，處五年以下有期徒刑、拘役或科或
併科新臺幣六萬元以下罰金。
稅捐稽徵法第四十七條
本法關於納稅義務人、扣繳義務人及代徵人應處徒刑之規定，於左列之人適用之：
 一  公司法規定之公司負責人。
 二  民法或其他法律規定對外代表法人之董事或理事。
 三  商業登記法規定之商業負責人。
 四  其他非法人團體之代表人或管理人。
商業會計法第七十一條
商業負責人、主辦及經辦會計人員或依法受託代他人處理會計事務之人員有左列情事
之一者，處五年以下有期徒刑、拘役或科或併科新台幣十五萬元以下罰金：
一  以明知為不實之事項，而填製會計憑證或記入帳冊者。
二  故意使應保存之會計憑證、帳簿報表滅失毀損者。
三  意圖不法之利益而偽造、變造會計憑證、帳簿報表內容或撕毀其頁數者。
四  故意遺漏會計事項不為記錄，致使財務報表發生不實之結果者。
五  其他利用不正當方法，致使會計事項或財務報表發生不實之結果者。
